臺灣基隆地方法院刑事裁定
110年度單聲沒字第71號
聲  請  人  臺灣基隆地方檢察署檢察官
被      告  林鼎康（已歿）



上列聲請人因被告違反毒品危害防制條例案件（110年度毒偵字
第175號），聲請單獨宣告沒收（110年度聲沒字第86號），本院
裁定如下：
    主  文
扣案之第一級毒品海洛因貳包（驗餘淨重共伍點柒捌公克）併同
難以完全析離之包裝袋貳只均沒收銷燬；扣案之分裝勺壹支沒收
。
    理  由
一、聲請意旨略以：被告林鼎康因違反毒品危害防制條例案件，
    業經臺灣基隆地方檢察署檢察官以110年度毒偵字第175號為
    不起訴處分確定，該案查扣之第一級毒品海洛因2包（合計
    淨重5.79公克），係屬違禁物，分裝勺1支，為被告所有供
    其施用海洛因之物，爰依刑法第40條第2項、第3項及毒品危
    害防制條例第18條第1項前段等規定聲請單獨宣告沒收銷燬
    或沒收等語。 
二、按「違禁物或專科沒收之物得單獨宣告沒收」、「查獲之第
    一、二級毒品及專供製造或施用第一、二級毒品之器具，不
    問屬於犯罪行為人與否，均沒收銷燬之」，刑法第40條第2
    項、毒品危害防制條例第18條第1項前段分別定有明文。而
    依毒品危害防制條例第2條第2項第1款規定，海洛因屬第一
    級毒品，依同條例第4條第1項、第8條第1項、第11條第1項
    、第10條第1項之規定，不得製造、運輸、販賣、轉讓、持
    有、施用，是海洛因屬違禁物無疑，自得單獨宣告沒收。次
    按「供犯罪所用、犯罪預備之物或犯罪所生之物，屬於犯罪
    行為人者，得沒收之」、「第38條第2項、第3項之物、第38
    條之1第1項、第2項之犯罪所得，因事實上或法律上原因未
    能追訴犯罪行為人之犯罪或判決有罪者，得單獨宣告沒收」
    ，刑法第38條第2項前段、第40條第3項亦分別明定。而由刑
    法第40條第3項之立法意旨「一、依現行實務見解，如有犯
    罪行為人死亡、逃匿等情形，除另行提起民事訴訟外，不得
    單獨宣告沒收（司法院院解字第2898號、第3403號、第3738
    號、第3834號解釋）。惟因沒收已修正為具獨立性之法律效
    果，故其宣告，不必然附隨於裁判為之，且犯罪行為人因死
    亡、曾經判決確定、刑法第19條等事由受不起訴處分或不受
    理、免訴、無罪判決者；或因刑法第19條、疾病不能到庭而
    停止審判者及免刑判決者，均可單獨宣告沒收之，爰增訂第
    3項規定。二、另依逃犯失權法則（Fugitive Disentitleme
    nt），犯罪行為人逃避刑事訴追而遭通緝時，不論犯罪行為
    人在國內或國外，法院得不待其到庭逕為沒收與否之裁判。
    爰參照德國刑法第73條、第76a條、日本刑法改正草案第76
    條、第78條、美國聯邦法典第28篇第2466條、反貪腐公約第
    54條第1項第c款及UNODC2005年防制洗錢與資助恐怖行動法
    範本，於第3項增訂上揭因事實上或法律上原因未得追訴犯
    罪行為人之犯罪或判決有罪者，得單獨宣告沒收之規定。」
    ，可見所謂「因事實上或法律上原因」，係指被告因疾病不
    能到庭、逃匿、死亡、欠缺責任能力、已判決確定等情形，
    無從接受司法機關之偵查、審判，或受不起訴處分、不受理
    、免訴、無罪判決而言。
三、經查：
　㈠被告因施用第一、二級毒品，涉有毒品危害防制條例第10條
    第1項、第2項之施用第一、二級毒品罪嫌，業經臺灣基隆地
    方檢察署檢察官以110年度毒偵字第175號案件，以被告死亡
    為由，而為不起訴處分確定，有該不起訴處分書、臺灣高等
    法院被告前案紀錄表在卷可查，並經本院核閱該案卷宗屬實
　　。
  ㈡扣案之粉塊2包，經送鑑定，結果均檢出海洛因成分，合計淨
    重5.79公克，驗餘淨重共5.78公克，有法務部調查局濫用藥
    物實驗室110年4月26日調科壹字第11023004570號鑑定書附
    卷可稽（110年度毒偵字第175號卷第67頁），核屬違禁物
    無訛，與盛裝前開海洛因之包裝袋，應整體視為查獲之毒品
    （蓋無論以何種方式分離包裝袋與其內裝之毒品，包裝袋內
    均會有極微量毒品殘留，故上述包裝袋應整體視為查獲毒品
    ，最高法院95年度台上字第3739號、第7354號判決參照），
    自應依毒品危害防制條例第18條第1項前段之規定宣告沒收
    銷燬，且得單獨聲請。
  ㈢扣案之分裝勺1支，係被告所有供其施用海洛因犯罪所用之物
    ，業據被告供承在卷（110年度毒偵字第175號卷第36頁反面
    ）。而本件被告受不起訴處分之原因，正係刑法第40條第3
    項立法意旨所例示之事由，自屬該條項規定之範疇。是上開
    物品，得依刑法第40條第3項之規定單獨聲請宣告沒收。
  ㈣綜上，聲請人就上開各扣案物聲請單獨宣告沒收銷燬或沒收
    ，均有理由，應予准許。又經鑑驗耗盡之毒品，既已滅失，
    自無庸宣告沒收銷燬，附此敘明。
四、依刑事訴訟法第455條之36第2項，刑法第11條、第38條第2
    項前段、第40條第2項、第3項，毒品危害防制條例第18條第
    1項前段，裁定如主文。
中　　華　　民　　國　　110 　年　　10　　月　　14　　日
                  刑事第六庭    法　官　曾淑婷
以上正本證明與原本無異。　                              對於本件裁定如有不服，應於收受送達後5日內，向本院提出抗告書狀，敘述抗告之理由，抗告於臺灣高等法院。
中　　華　　民　　國　　110 　年　　10　　月　　14　　日
                                書記官  陳柏宏